臺灣高等法院民事判決　　　　　　　　　93年度上字第1039號
上　訴　人　乙○○
　　　　　　甲○○
共　　　同
訴訟代理人　錢裕國律師　兼送達代收人
　　　　　　賴建宏律師
被　上訴人　彰化商業銀行股份有限公司
法定代理人　張伯欣
訴訟代理人　林春鏞律師
當事人間撤銷不動產贈與事件，上訴人對於中華民國93年10月15
日臺灣士林地方法院93年度訴字第420號第一審判決提起上訴，
經本院於94年3月15日言詞辯論終結，判決如下：
    主  文
上訴駁回。
第二審訴訟費用由上訴人負擔。
    事實及理由
一、本件被上訴人主張：訴外人仙力股份有限公司（下稱仙力公
    司）邀同上訴人乙○○為連帶保證人，簽立保證書、授信約
    定書，並自民國87年7月28日起陸續向伊借款15筆，合計金
    額新台幣（下同）32,700,000元，嗣以「借新還舊」方式（
    按實際均未清償）增至18筆，金額為37,200,000元；另仙力
    公司自87年11月25日起至88年4月20日止，向伊申請信用狀
    墊款8筆，金額分別為日幣16,275,800元、英鎊7,243元2角5
    分，茲伊對仙力公司之上開借款及信用狀墊款債權，業已取
    得台灣高雄地方法院89年度執字第10395號債權憑證，仙力
    公司及乙○○分別為該債權之借款人及連帶保證人，依法應
    負連帶給付責任。伊於93年2月2日調閱土地建物登記謄本時
    ，始發現乙○○已於87年12月1日將其所有坐落台北市○○
    區○○段4小段540地號，面積148平方公尺土地所有權應有
    部分1/4，及其地上建物即40319建號，門牌號碼台北市○○
    區○○街1段313巷9號4樓房屋所有權全部（下稱系爭不動產
    ）贈與其妻即上訴人甲○○，並於同年月10日辦畢所有權移
    轉登記，其等行為顯已害及伊之債權。況其等間之贈與係屬
    無償行為，縱認該贈與係附有負擔亦屬之，仍有民法第244
    條第1項之適用。爰依該規定，求為判准撤銷上訴人間就系
    爭不動產所為之贈與契約及所有權移轉登記之物權行為，並
    命甲○○塗銷系爭不動產所有權移轉登記之判決，原法院為
    被上訴人全部勝訴之判決。並於本院答辯聲明：駁回對造之
    上訴。
二、上訴人則以：系爭不動產早於87年12月16日經伊等為夫妻財
    產制之變更為分別財產制登記時，即已登記為甲○○所有並
    登報，已生對抗第三人效力，是被上訴人之撤銷權已因1年
    除斥期間經過而消滅。又仙力公司係同年月15日起陸續向被
    上訴人借款，甲○○係於同年月10日即已由乙○○處受贈系
    爭不動產，伊等間之贈與行為並無害於被上訴人債權。況甲
    ○○受贈系爭不動產，同時承擔該不動產之貸款，嗣於91年
    12月24日始將貸款餘額清償，是本件係有償買賣，並非無償
    贈與。況仙力公司於85年間向被上訴人借款時曾提出有關乙
    ○○之個人資料表，該資料表中清楚記載伊有系爭不動產之
    所有權，嗣被上訴人於89年間進行強制執行及90年10月12日
    向財政部台北市國稅局查詢乙○○之財產清單時，即應知悉
    伊等就系爭不動產之移轉行為，惟被上訴人遲至 93年4月14
    日始提起本件訴訟，顯已逾 1年除斥期間等語，資為抗辯。
    並聲明：(一)原判決廢棄。(二)被上訴人在第一審之訴及假執行
    之聲請均駁回。
三、查本件被上訴人主張仙力公司邀同乙○○為連帶保證人，簽
    立保證書、授信約定書，向其借款32,700,000元，並申請開
    發信用狀合計伊墊款金額為日幣16,275,800元、英鎊 7,243
    元2角5分，均尚未清償；又乙○○於 87年12月1日，將其所
    有系爭不動產贈與甲○○，並於同年月10日辦畢所有權移轉
    登記等情，業據其提出保證書、授信約定書、本票、開發信
    用狀申請書、台灣高雄地方法院 89年度執字第10395號債權
    憑證、土地建物登記謄本等為證（見原審卷第 9至37頁、第
    114至117頁），並經原審法院向台北市士林地政事務所調閱
    相關之 87年收件北投字第25708號登記案卷查核屬實，復為
    上訴人所不爭執，應堪信為真實。是本件所應審究者，厥為
    ：(一)上訴人間就系爭不動產所為之移轉行為是否為無償行為
    而有害及債權？(二) 被上訴人行使撤銷權，是否經過1年除斥
    期間？茲分項詳析如后：
  (一)上訴人間就系爭不動產所為之移轉行係無償行為而害及債權
    ：
  1.上訴人雖辯以：甲○○受讓系爭不動產之同時，與乙○○約
    定，由甲○○承擔系爭不動產之貸款（貸款銀行：台北銀行
    城中分行），嗣後每期原應由乙○○繳納之貸款即由甲○○
    繳納；甲○○更於91年12月24日向台北銀行城中分行另行貸
    款 2,980,000元，並以該貸款於同日償還乙○○向台北銀行
    貸款之餘額2,959,348 元，有甲○○銀行存摺及放款帳卡明
    細查詢表可証 (見同上卷第159至161頁 )。即自甲○○受讓
    系爭不動產後為乙○○代為清償貸款之總額為 5,158,537元
    （見同上卷第234頁）。則上訴人間就系爭不動產所為之移
    轉行為係有對價之約定，為有償行為，應適用民法第244條
    第2項之規定云云。
  2.然查由台北市士林地政事務所93年6月18日北市士地字第093
    3097700號致原法院函檢送87年收件北投字第25708號登記案
    影本資料中之土地登記申請書（見本院卷第63至67頁），顯
    示乙○○確係將系爭不動產無償贈與甲○○。蓋由該申請書
    之「申請人」欄明載乙○○為「贈與人」，甲○○為「受贈
    人」，以及由該申請書之「聲請登記以外之約定事項」欄中
    ，只有在「贈與權利價值」項下記載：「新台幣參佰捌拾肆
    萬捌仟元正」，至其「受贈人對契約之贈與有何項負擔」項
    下，則屬空白。又系爭不動產所有權之移轉登記日為87年12
    月10日，系爭清償行為發生於91年12月24日，相隔已四年；
    且參酌系爭不動產登記卷內所附之土地建築改良物贈與所有
    權移轉契約書及公證書，亦僅載明贈與權利之價值，而無受
    贈人對該贈與有何項負擔之記載，故上訴人抗辯受讓系爭不
    動產之同時與乙○○約定承擔乙○○之貸款，系爭不動產之
    移轉非屬無償贈與云云，尚不足採。退步言之，縱認其贈與
    係附有負擔，其贈與行為亦屬無償行為。蓋附有負擔之贈與
    契約，其贈與人之給付義務與受贈人之負擔義務，並非立於
    對價關係，即負擔並非贈與之報償，其負擔約款僅屬限制贈
    與效力之約款而已，是以附有負擔之贈與契約仍屬無償、片
    務契約。因此，上訴人於受贈系爭不動產四年後，縱曾負擔
    乙○○銀行貸款，亦難謂此不動產移轉為有償行為。
  3.上訴人另抗辯仙力公司係於87年12月15日始向被上訴人借款
    ，而上訴人間之贈與行為係於 87年12月1日，故贈與時並無
    害於被上訴人之債權云云，惟查乙○○係於 85年8月14日簽
    立保證書、授信約定書，仙力公司並自 87年7月28日起，陸
    續向被上訴人借款15筆，合計金額32,700,000元，此15筆借
    款嗣以「借新還舊」方式，實際均未清償，且金額增至37,2
    00,000元，另仙力公司自87年11月25日起至88年4月20 日止
    ，向被上訴人申請信用狀墊款8筆，金額分別為日幣16,275,
    800元、英鎊7,243元2角5分等情，亦有上訴人不爭執真正之
    保證書、授信約定書、本票及債權憑證可稽（ 見原審卷第9
    至33頁）。且依前開歸戶財產查詢清單顯示，乙○○於88年
    度之資料，僅有投資金額40,000餘元之投資財產，遠低於其
    對被上訴人所負之保證債務金額，而乙○○為連帶保證人，
    其所有財產均為債權人之擔保，故其無償贈與系爭不動產與
    甲○○，客觀上係減少其積極財產，對被上訴人之債權顯然
    有害。是以上訴人所辯贈與及系爭不動產所有權移轉行為無
    害被上訴人債權云云，顯難憑採。即被上訴人主張有害及債
    權一節，誠屬信而有徵。
  (二)被上訴人行使撤銷權，並未逾1年之除斥期間：
  1.按債務人所為之無償行為，有害及債權者，債權人得聲請法
    院撤銷之；債務人所為之有償行為，於行為時明知有損害於
    債權人之權利者，以受益人於受益時亦知其情事者為限，債
    權人得聲請法院撤銷之；前條撤銷權，自債權人知有撤銷原
    因時起，一年間不行使，或自行為時起，經過十年而消滅，
    民法第244條第1項、第2項及第245條分別定有明文。所謂「
    知有撤銷原因」，係指「明知」債務人所為者為無償行為，
    且有害及債權而言，不包括「可得而知」；如當事人就知之
    時間有爭執，應由對方就債權人知悉在前之事實，負舉證責
    任（最高法院75年度台上字第1371號、85年度台上字第2468
    號判決意旨參照）。
  2.本件乙○○於 87年12月1日將其所有系爭不動產無償贈與甲
    ○○，被上訴人於 91年4月14日提起本件撤銷訟訴，距其等
    行為之時，固逾1年之期間，然同法第 245條規定1年之除斥
    期間，並非自行為時起算，而係自債權人知有撤銷原因時起
    算，揆諸上揭說明，上訴人就被上訴人何時知有上開無償贈
    與行為，且已逾一年之除斥期間，自應負舉證之責。上訴人
    始終未能舉證證明被上訴人曾「明知」或於何時「明知」其
    等間就系爭不動產之訂約贈與及為移轉登記之行為，則其等
    抗辯本件贈與行為發生於87年12月1日，被上訴人遲至93年4
    月提起本件訴訟，已逾 1年之除斥期間，自不得再撤銷該贈
    與行為及登記行為云云，即無可取。
  3.上訴人另抗辯，系爭不動產於其等87年12月16日變更夫妻財
    產制為分別財產制時，已登記為甲○○所有，且經登報公告
    而生得對抗第三人之效力云云，並提出原審法院登記處夫妻
    財產制契約登記簿謄本以實其說（見原審卷第47至53頁），
    並據原審法院調閱該院登記處87年財登字第45號登記事件案
    卷查明屬實。惟按非訟事件法第45條第1項至第3項夫妻財產
    制契約之登記，對於登記前夫或妻所負債務之債權人，不生
    效力，亦不影響依其他法律所為財產權登記之效力，同法第
    45 條第4項固有明文，且該項登記之公告附列有夫妻財產清
    冊，惟就清冊財產之來源並無說明，是尚難僅憑該項登記公
    告，即推認被上訴人確已知悉系爭不動產之異動原因，自難
    認被上訴人於是即明知贈與情事。
  4.上訴人復抗辯：仙力公司於85年間為向被上訴人借款，曾提
    出乙○○個人資料表（見原審卷第201至212頁）予被上訴人
    。該個人資料表中清楚記載乙○○名下有系爭不動產之所有
    權，且被上訴人內部之「授信申請案件單位意見或補充說明
    表」中「單位意見及（或）補充說明」第一點亦稱乙○○本
    人有不動產由台北銀行設定 5,400千元，較退保之兩人資力
    上較佳。嗣被上訴人於89年間進行強制執行，因債權人（即
    被上訴人）陳明債務人（包括乙○○）現查無其他可供執行
    之財產，致未能全部執行，而取得高雄地方法院 90年4月26
    日 89年度執字第10395號債權憑證，被上訴人既陳明乙○○
    無可供執行之財產，對照被上訴人於85年間即知悉乙○○名
    下有系爭不動產，可知被上訴人於當時進行強制執行程序時
    應知悉原屬乙○○所有之系爭不動產已因移轉行為而不再屬
    乙○○所有，即被上訴人於斯時已知悉有撤銷原因。又被上
    訴人於90年10月12日向財政部台北市國稅局中南稽徵所查詢
    乙○○之「歸戶財產查詢清單」（見原審卷第109頁 ），該
    查詢清單上僅有乙○○於兩家公司之投資資料，業無系爭不
    動產之相關資料，此即表示被上訴人應知悉系爭不動產已被
    處分而不再屬乙○○所有，易言之，被上訴人當時已知悉撤
    銷原因云云。然查被上訴人就書面資料顯示乙○○所有系爭
    不動產之權利變動一節，固不爭執，惟否認其於中小企業信
    用保證基金經辦人員於93年2月2日以電話詢問仙力公司有關
    借新還舊情況，並要求繼續積極對主從債務人催收，乃取出
    有關仙力公司授信案全部資料，尋找是否尚有催收上未曾注
    意到之相關資料時，發現有異，即於當天依系爭不動產之地
    號及建號，向地政事務所申領取得土地及建物謄本之前，即
    知悉乙○○已於87年12月10日將系爭不動產以贈與原因移轉
    登記予甲○○。經查，縱認上訴人所辯各節屬實，亦僅足認
    被上訴人係「可得而知」系爭不動產之權利變動情事，依上
    述說明，於其提出證據具體証明被上訴人「明知」前，仍難
    據此而為上訴人有利之認定。同理，上訴人所稱被上訴人曾
    於89年間聲請對主債務人仙力公司為強制執行一節縱係屬實
    ，亦不足以推認被上訴人「明知」上訴人間系爭不動產之贈
    與及移轉登記行為。從而，被上訴人主張其於93年2月2日申
    請系爭不動產土地及建物登記簿謄本時，始知本件贈與及移
    轉登記有撤銷之原因，應堪採信。而自斯時算至被上訴人93
    年4月14日提起本件訴訟，尚未逾1年之除斥期間。故上訴人
    抗辯本件被上訴人行使撤銷權已逾1年之除斥期間云云，並
    不足採。
四、綜上所述，乙○○將其所有系爭不動產無償贈與並移轉登記
    予甲○○時，所剩餘積極財產，顯不足清償其所負保證債務
    ，該贈與及移轉所有權之行為，將致被上訴人之債權更不能
    獲得滿足清償，顯已害及被上訴人之系爭債權，應堪認定。
    被上訴人依民法第244條第1項之規定，請求撤銷乙○○就其
    所有系爭不動產，於 87年12月1日所為贈與甲○○之贈與契
    約及於87年12月10日所為移轉所有權之物權行為；暨甲○○
    應塗銷系爭房地於87年12月10日所為之所有權移轉登記，洵
    屬正當，應予准許。原法院為上訴人敗訴之判決，核無違誤
    ，應予維持。上訴意旨，仍執陳詞，指摘原判決不當，求予
    廢棄改判，為無理由，應予駁回其上訴。
五、本件事實已臻明確，兩造其餘攻擊防禦方法及證據經予審酌
    ，核與判決結果不生影響，爰不再逐一論述，併此敘明。
據上論結，本件上訴為無理由，依民事訴訟法第449條第1項、第
78條判決如主文。
中　　華　　民　　國　　94　　年　　3 　　月　   29 　日
                  民事第十七庭  審判長法　官  沈方維
　　　　　　　　　　　        　　  　法　官  陳金圍
               　 　　　　　　　　　　法　官  王淇梓
正本係照原本作成。
如不服本判決，應於收受送達後二十日內向本院提出上訴書狀，
其未表明上訴理由者，應於提出上訴後二十日內向本院補提理由
書狀（均須按他造當事人之人數附繕本）上訴時應提出委任律師
或具有律師資格之人之委任狀；委任有律師資格者，另應附具律
師資格證書及釋明委任人與受任人有民事訴訟法第四百六十六條
之一第一項但書或第二項（詳附註）所定關係之釋明文書影本。
中　　華　　民　　國　　94　　年　　3 　　月　　30　　日
　　　　　　　　　　　　　　　　　    書記官  吳碧玲
附註：
民事訴訟法第四百六十六條之一（第一項、第二項）：
對於第二審判決上訴，上訴人應委任律師為訴訟代理人。但上訴
人或其他法定代理人具有律師資格者，不在此限。
上訴人之配偶、三親等內之血親、二親等內之姻親，或上訴人為
法人、中央或地方機關時，其所屬專任人員具有律師資格並經法
院認為適當者，亦得為第三審訴訟代理人。
